【裁判字號】    89,上訴,3374
【裁判日期】    890904
【裁判案由】    偽造有價證券等
【裁判全文】
臺灣高等法院刑事判決                          八十九年度上訴字第三三七四號
    上  訴  人  臺灣臺北地方法院檢察署檢察官
    被      告  乙○○
    甲○辯護人  本院甲○辯護人
右上訴人因偽造有價證券等案件，不服臺灣台北地方法院八十九年度訴字第四九三
號，中華民國八十九年九月四日第一審判決（起訴案號：臺灣台北地方法院檢察署
八十九年度偵緝字第二三一號）提起上訴，本院判決如左：
    主  文
原判決撤銷。
乙○○共同連續行使變造私文書，足以生損害於公眾，累犯，處有期徒刑伍月，如易
科罰金以佰元折算壹日。
    事  實
一、乙○○前曾於八十年間因施用毒品案件，經本院判處有期徒刑四年四月確定，於
    八十三年二月八日縮短刑期假釋出監，於八十五年四月十日縮刑期滿執行完畢。
    猶不知悔改，明知綽號「小偉」之真實姓名年籍不詳之成年男子於八十五年十二
    月間所交付如附表所示之十四張之統一發票，均係原未中獎、經將號碼變造成該
    期四獎或五獎中獎號碼之變造私文書，竟與綽號「小偉」之成年男子共同意圖為
    自己不法之所有，並基於概括之犯意，自八十五年十二月十九日起至同年月二十
    三日止，連續於如附表所示時間，持向如附表所示之金融行庫行使詐領獎金，致
    使如附表所示行庫承辦人員陷於錯誤，而交付如附表所示之中獎金額，總計共詐
    得新台幣（下同）四萬，均足以生損害於財政部及稅捐主管稽徵機關對於統一發
    票給獎事項之管理及核發獎金之正確性。
二、案經台灣台北地方法院檢察署檢察官自動檢舉偵查起訴。
    理  由
一、訊據上訴人即被告乙○○固承認於右揭時間綽號「小偉」真實姓名年籍不詳之成
    年男子曾交付統一發票請其兌換，其曾至金融行庫兌領中獎之統一發票，然否認
    有何行使變造私文書之犯行，辯稱：係綽號「小偉」之成年男子稱身分證遺失，
    故委託其代為領取，其不知統一發票是假的，且其只兌領四張中獎金額為四千元
    之統一發票，且伊八十五年十二月十三日在看守所羈押，不可能前去領獎，又扣
    案之統一發票，只有八張伊簽名，其他不是伊簽字，ＥＨ00000000、Ｅ
    Ｈ00000000、ＥＴ00000000、ＥＨ00000000、ＥＨ0
    0000000、ＥＨ00000000等六張不是伊寫的云云。經查：
  (一)被告於檢察官偵查時稱：「（問：八十五年十二月間你有至銀行領十四張發票中
    獎金？）有，是朋友託我領的」、「（問：朋友姓名住址？）我只知名字最後一
    字是偉，住樹林」、「（問：是否這十四張發票？提示）是」、「（問：發票背
    面是你所填寫？提示）是」、「（問：他何以自己不領？）他說他沒有正當住址
    ，沒有身分證」、「（問：你為何不拒絕？）我之前有向他借三萬元，他叫我幫
    他領，欠款即不必還了」、「（問：你去領第幾家時即知發票有問題？）第一天
    去領時，我即問他為何跑好幾家銀行，他說怕人家懷疑，我問有什麼好懷疑，他
    說一次中那麼多張，而且號碼均一樣」、「（問：既然如此何以仍幫他繼續領？
    ）因我欠他三萬元」（見八十九年度偵緝字第二三一號偵查卷第十六頁至第十九
    頁）。業已坦承曾於其明知綽號「小偉」所交付之統一發票是變造之統一發票，
    且因積欠「小偉」三萬元，只要代為兌領如附表所示之統一發票即無須償還債務
    等情甚明，此外，扣案之十四紙統一發票確均經塗改變造，有附表所示之十四張
  統一發票在卷可查。
  (二)被告於原審及本院調查時改稱沒有領那麼多，伊只領過四張而已，且伊八十五年
    十二月十三日仍在押，不可能前往銀行領錢云云。經查，被告於原審及本院調查
    雖改稱只領過四張云云，惟被告於本院調查時坦承扣案統一發票中有八紙統一發
    票背面之姓名、地址是其書寫（見本院卷三一頁），顯見被告並非領取四張；再
    者，扣案之統一發票確有二種不同字跡，其中八張為被告之筆跡，已經被告自承
    ，然被告本即與綽號「小偉」之人共同犯本案，故「小偉」之人填寫統一發票亦
    有可能，況領取統一發票必須本人提出身分證始能領取，此亦經被告於偵查中說
    明「小偉」要其代領之原因是沒有身分證，可證，上開六紙發票雖非被告填寫，
    但仍由被告前往領取獎金。是縱前述有六紙統一發票並非被告填寫，亦無礙被告
    前往領取之事實。
  (三)至原判決附表編號一所示之統一發票，原審認定為八十五年十二月十三日領取，
    而當日被告確因違反麻醉藥品管理條例案件在押，迄八十五年十二月十四日始具
    保停止羈押，已經本院調取台灣台北地方法院檢察署八十五年度偵字第二五一三
    八號偵查卷查明屬實（見該偵查卷八一頁、八二頁），故被告辯該日其不可能前
    往銀行領獎一節故係事實。然附表編號一所示之統一發票背面所蓋之領取獎金之
    時間並不清晰，嗣經本院函請發給獎金之彰化銀行北門分行查明給獎日期，依北
    門銀行復稱：「中獎人乙○○係於八十五年十二月十九日至本行兌領第四獎新台
    幣四千元」，此有北門分行九十年一月三日函一紙在本院卷可查（見本院卷七七
    頁），故檢察官起訴及原審所認定被告於八十五年十二月十三日前往北門分行領
    取獎金一節，並不正確，被告前往領取獎金時間應為八十五年十二月十九日，參
    以附表編號二至編號五之統一發票之領獎時間均為八十五年十二月十九日，顯見
    被告確於該日前往附表所示之不同銀行領獎。
  (四)由附表所示之領獎狀況觀之，被告於八十五年十二月十九日同一日前往五家不同
    之銀行領取五張發票之獎金，八十五年十二月二十一日前往不同之二家銀行領取
    三張發票之獎金，八十五年十二月二十三日前往不同之六家銀行，領取六張發票
    之獎金，均見被告於同一日前往不同之銀行領獎，若非被告明知統一發票是變造
    ，何以致之，故由被告顯然違反常情之領獎行為觀之，亦可證被告明知發票係變
    造。
  (五)綜上所述，被告上開犯行至堪認定，其所辯不足採信，自應依法論科。
二、統一發票依營業稅法第三十二條規定，為營業人銷售貨物或勞務予買受人之憑證
    ，屬私文書之一種，現行給獎辦法，係為鼓勵買受人向營業人索取統一發票以免
    漏稅而設，不因取得統一發票後之某一偶然事實（公佈中獎），而變異其私文書
    之性質。（最高法院六十三年十一月五日、六十三年度第四次刑庭庭推總會議決
    議、四十一年台上字第九六號、五十年台上字第六六二號、臺灣高等法院暨所屬
    法院八十五年法律座談會刑事類提案第十一號八十五年法律座談會彙編（八十六
    年六月版第223～226頁參照），而被告持變造之統一發票兌領獎金，足生損害於
    主管機關對於統一發票獎金核發之正確性，故核被告所為，係犯刑法第二百十六
    條、第二百十條之行使變造私文書罪及刑法第三百三十九條第一項之詐欺罪，被
    告先後多次犯行，時間緊密，犯意概括，所犯均構成要件相同，均為連續犯，均
    依刑法第五十六條規定以一罪論，並加重其刑。而所犯二罪間有方法結果之牽連
    關係，依刑法第五十五條之規定，應從較重之行使變造私文書罪處斷。檢察官以
    被告所為，係犯刑法第二百零一條第二項之行使偽造有價證券罪，惟統一發票之
    性質已如前述，並不因其中獎與否而改變其性質，公訴意旨容有誤會，起訴之法
    條應予變更。又被告與綽號「小偉」真實姓名年籍不詳之成年男子間，有犯意之
    聯絡及行為之分擔，均為共同正犯。又被告前有如事實欄所載之犯罪科刑執行情
    形，有台灣高等法院檢察署刑案紀錄簡覆表在卷可憑，其於受有期徒刑執行完畢
    後五年內再犯本件有期徒刑以上之罪，為累犯，依刑法第四十七條之規定，應遞
    加重其刑。又被告所犯行使變造私文書罪，為最重本刑五年以下有期徒刑之罪，
    其犯罪後，刑法第四十一條已於九十年一月十日修正公布，同年月十二日生效，
    其第一項前段規定「犯最重本刑為五年以下有期徒刑以下之刑之罪，而受六個月
    以下有期徒刑或拘役之宣告，因身體、教育、職業、家庭之關係或其他正當事由
    ，執行顯有困難者，得以一元以上三元以下折算一日，易科罰金。」較之修正前
    規定「犯最重本刑為三年以下有期徒刑以下之刑之罪，而受六月以下有期徒刑或
    拘役之宣告，因身體、教育、職業或家庭之關係，執行顯有困難者，得以一元以
    上三元以下折算一日，易科罰金。」，自以新法較有利於被告。依刑法第二條第
    一項規定，自應適用新法，諭知易科罰金之折算標準，併此敘明。原審予以論罪
    科刑固非無見，惟查：(1)附表編號一所示發票之領取獎金之時間為八十五年十二
    月十九日，原審未予詳查認定為八十五年十二月十三日尚有未洽；(2)原判決未及
    適用修正後之刑法第四十一條均有未洽。被告上訴否認犯行雖無理由，惟原判決
    既有上開可議之處，仍應由本院撤銷原判決予以改判。爰審酌被告係因積欠「小
    偉」金錢，為抵償欠款一時失慮為人所利用，犯罪之動機、目的、手段、所兌領
    之金額、犯罪所生之危害及犯罪後之態度等一切情狀，量處有期徒刑五月，並諭
    知易科罰金之折算標準。又扣案之變造統一發票十四張，雖為被告犯罪所用之物
    ，惟因已經兌領而非被告所有，故不併為沒收之諭知。
據上論斷，應依刑事訴訟法第三百六十九條第一項前段、第三百六十四條、第二百九
十九條第一項前段、第三百條，刑法第二條第一項、第二十八條、第五十六條、第二
百十六條、第二百十條、第三百三十九條第一項、第五十五條、第四十七條，罰金罰
鍰提高標準條例第一條前段、第二條，判決如主文。
本案經檢察官費玲玲到庭執行職務。
中      華      民      國    九十      年      二      月     十九     日
  台灣高等法院刑事第十三庭
                                  審判長法  官  常  尚  信
                                        法  官  盧  彥  如
                                        法  官  周  占  春
右正本證明與原本無異。
如不服本判決應於收受送達後十日內向本院提出上訴書狀，其未敘述上訴之理由者並
得於提起上訴後十日內向本院補提理由書（均須按他造當事人之人數附繕本）。
                                        書記官  蕭  麗  珍
中      華      民      國     九十     年      二      月      十九    日
附錄：本案論罪科刑法條全文
刑法第二百十六條
行使第二百十條至第二百十五條之文書者，依偽造、變造文書或登載不實事項或使登
載不實事項之規定處斷。
刑法第二百十條
偽造、變造私文書，足以生損害於公眾或他人者，處五年以下有期徒刑。
刑法第三百三十九條第一項
意圖為自己或第三人不法之所有，以詐術使人將本人或第三人之物交付者，處五年以
下有期徒刑、拘役或科或併科一千元以下罰金。
  附表
┌──┬──────────┬──────┬──────┬────┐
│編號│  兌  獎  銀  行    │發 票 號 碼 │兌 獎 日 期 │中獎金額│
├──┼──────────┼──────┼──────┼────┤
│一  │彰化銀行北門分行    │EN00000000  │  85.12.19  │肆仟元  │
├──┼──────────┼──────┼──────┼────┤
│二  │彰化銀行桃園分行    │EY00000000  │  同    右  │同  右  │
├──┼──────────┼──────┼──────┼────┤
│三  │台北銀行桃園分行    │EN00000000  │  同    右  │同  右  │
├──┼──────────┼──────┼──────┼────┤
│四  │土地銀行桃園分行    │EN00000000  │  同    右  │同  右  │
├──┼──────────┼──────┼──────┼────┤
│五  │台灣銀行桃園分行    │ET00000000  │  同    右  │同  右  │
├──┼──────────┼──────┼──────┼────┤
│六  │彰化銀行松江分行    │EH00000000  │  85.12.21  │同  右  │
├──┼──────────┼──────┼──────┼────┤
│七  │彰化銀行松江分行    │ET00000000  │  同    右  │壹仟元  │
├──┼──────────┼──────┼──────┼────┤
│八  │合作金庫城東支庫    │EH00000000  │  同    右  │肆仟元  │
├──┼──────────┼──────┼──────┼────┤
│九  │彰化銀行樹林分行    │EH00000000  │  85.12.23  │壹仟元  │
├──┼──────────┼──────┼──────┼────┤
│十  │第一銀行永和分行    │EH00000000  │  同    右  │同  右  │
├──┼──────────┼──────┼──────┼────┤
│十一│第一銀行永和分行    │ET00000000  │  同    右  │肆仟元  │
├──┼──────────┼──────┼──────┼────┤
│十二│第一銀行萬華分行    │EH00000000  │  同    右  │同  右  │
├──┼──────────┼──────┼──────┼────┤
│十三│合作金庫六合支庫    │EH00000000  │  同    右  │同  右  │
├──┼──────────┼──────┼──────┼────┤
│十四│萬通銀行新莊分行    │EH00000000  │  同    右  │壹仟元  │
└──┴──────────┴──────┴──────┴────┘


司法院資訊處製作；財團法人民間司法改革基金會備份。
